臺灣高等法院高雄分院刑事判決　　　　 94年度上訴字第993號
上　訴　人　　臺灣高雄地方法院檢察署檢察官
被　　　告　　甲○○
上列上訴人因被告偽造文書等案件，不服臺灣高雄地方法院93年
度訴字第1241號中華民國94年5 月27日第一審判決（起訴案號：
台灣高雄地方法院檢察署92年度偵字第11821 號），提起上訴，
本院判決如下：
    主  文
上訴駁回。
    理  由
一、公訴意旨略以：被告甲○○係高雄市○○區○○街83號信國
    水電工程有限公司（下稱信國公司）之實際業務負責人，意
    圖為自己不法之所有，先於民國（下同）88年間陸續將數個
    小額工程交由告訴人峻風企業有限公司（下稱峻風公司）負
    責人劉錦池承作，並於完工後即付清工程款項，藉此取信於
    劉錦池，再於89年3 月間起，以承攬左營高中水電工程及冷
    氣空調工程為由，要求劉錦池供貨並施作機器設備、按裝及
    配管等工程，劉錦池不疑有他，遂承接上開水電及冷氣等工
    程，總計工程款為新台幣（下同）48萬元，惟冷氣工程完工
    後，甲○○僅給付25萬元之貨款，其餘之貨款23萬元竟假藉
    介紹劉錦池施作四維國小禮堂冷氣修復為由，以移花接木之
    方式對外聲稱其乃得標後，再讓受四維國小禮堂冷氣修復工
    程予劉錦池施作，而其承攬左營高中水電工程及冷氣空調工
    程向劉錦池所訂貨物之尾款23萬元已因此讓受權利金而完全
    抵銷清償完畢云云，並拒付所餘23萬元尾款。劉錦池因向甲
    ○○及信國公司之掛名負責人施曾水錦（經檢察官另為不起
    訴處分）2 人求償不可得，乃向台灣高雄地方法院對信國公
    司、施曾水錦、甲○○等提起民事請求給付貨款之訴訟，詎
    甲○○復意圖影響法官心證，使法院為有利於己之判決，以
    獲得免於給付貨款之不法利益，竟偽造原係劉錦池委由甲○
    ○轉交四維國小之估價單（以下簡稱系爭估價單），於該估
    價單上私自填寫「另加四維國小峻風直接向四維國小請款壹
    拾玖萬柒仟柒佰元整」等字，並向法院行使上開偽造之估價
    單，以此做為抵銷劉錦池承作左營高中冷氣工程之尾款之證
    明，嗣經劉錦池向法院提出原始估價單，並經上開法院審理
    中傳喚證人四維國小總務主任曾啟榮到庭陳明，始悉上情，
    因認被告甲○○涉有刑法第339 條第1 項詐欺取財罪嫌、同
    條第3 項、第2 項詐欺得利未遂罪嫌、同法第216 條、第21
    0 條行使偽造私文書罪嫌。
二、公訴人認被告甲○○涉有前開詐欺及行使偽造文書罪嫌，係
    以: (一)、峻風公司於89年5 月1 日開予信國公司48萬元之發
    票影本1 紙及88年間開予信國公司之發票影本4 張，可證明
    被告於88年間以兌現工程款取信告訴人，89年再以較高額工
    程吸引告訴人承作，並於完工後拒不繳付所餘23萬元工程款
    。(二)、被告甲○○於法院提出之支付證明與告訴人所提出具
    有四維國小禮堂之抬頭的估價單上，私自填寫「另加四維國
    小峻風直接向四維國小請款壹拾玖萬柒仟柒佰元整」等字，
    已變成偽造之文書，其向法院提出行使係行使偽造文書。(三)
    、證人即告訴人劉錦池於偵查中之指訴及證人曾啟榮及辛登
    料於偵查中及證人曾啟榮於民事訴訟程序中之證詞，可證明
    告訴人峻風公司確係實際在四維國小施作冷氣工程，被告甲
    ○○提出加載上開文字後之估價單，係意圖詐欺法院以獲得
    不履行債務之利益等語，為其論据。
三、訊據被告甲○○固然承認承攬左營高中之工程並將之轉包予
    告訴人施作，總工程款48萬元，已支付25萬元，並介紹告訴
    人承作四維國小禮堂之工程，且承認於系爭估價單上加記：
    「另加四維國小峻風直接向四維國小請款壹拾玖萬柒仟柒佰
    元整」等字，並向法院提出行使之事實，惟堅決否認有何詐
    欺取財、詐欺得利及偽造並行使偽造私文書之犯行，辯稱：
    估價單上文字雖為我填載，但是該部分的記載係我在訴訟上
    提出自己的主張，並沒有偽造文書之故意，亦無詐欺得利，
    左營高中之工程款已給付25萬與告訴人，並未對之為詐欺等
    語。經查：
（一）被告甲○○於89年3 月間，將所承包左營高中工程轉包予
      告訴人，約定工程款為48萬元，被告甲○○先後於89年6
      月22日、同年7 月15日各給付10萬元，於89年11月21日給
      付5 萬元予告訴人，已付25萬元，告訴人嗣後又經被告甲
      ○○之介紹承作四維國小禮堂冷氣修復工程（原估價172,
      800 元，嗣後以17萬元成交），並另承作四維國小視聽教
      室、圖書館空調維修工程（工程款27,700元），四維國小
      之工程款，由告訴人分2 次以47,700元（其中2 萬元為禮
      堂工程頭期款，27,700元則為視聽室等工程之工程款）及
      15萬元發票，向四維國小請款，該校並已如數支付該等工
      程款之事實，為證人即告訴人劉錦池於原審審理時陳述屬
      實，並有偵查卷所附發票影本及估價單影本各2 紙可憑。
      是左營高中之工程部分，被告甲○○確已支付25萬元工程
      款予告訴人，而告訴人經被告甲○○介紹所承作之四維國
      小禮堂冷氣修復工程之工程款及告訴人自行承包之四維國
      小視聽教室、圖書館空調維修工程之工程款共計197,700
      元，四維國小亦已如數支付予告訴人，應堪認定。
（二）被告甲○○雖積欠告訴人23萬元工程款未給付，然被告甲
      ○○當初轉包予告訴人之左營高中工程之工程款為48萬元
      ，被告甲○○已支付其中之25萬元，業如前述，苟被告甲
      ○○自始即有詐欺之意，何須支付一半以上之工程款即前
      開25萬元予告訴人，又證人即告訴人劉錦池於原審陳稱：
      甲○○轉包左營高中工程予我前，曾經帶我去看現場，並
      與被告約定我應施作何工程，在左營高中之工程前，被告
      曾經轉包陽明國小（工程款約20,000元）、華山國小（工
      程款約40,000元）、苓洲國小之工程（工程款約100,000
      元）與我，均有依約支付工程款，所以我才同意轉包左營
      高中之工程等語，足見被告甲○○與告訴人間原即有工程
      上之合作關係，被告甲○○將左營高中工程轉包予告訴人
      ，自難認係為詐欺犯行所施用之詐術，又告訴人承作前開
      工程之前，既已履勘現場且與被告甲○○就工程施作之內
      容為確認後，為妥適之評估後始同意承作，自無陷於錯誤
      之可言，因已支付25萬元，被告甲○○尚積欠告訴人之23
      萬元工程款未清償，此部分核屬民事糾紛，自難認被告甲
      ○○此部分係詐欺。
（三）就告訴人自四維國小所取得之工程款197,700 元應否先抵
      償被告甲○○積欠告訴人之左營高中工程款，雙方意見相
      左，經告訴人向台灣高雄地方法院高雄簡易庭起民事訴訟
      ，請求被告甲○○給付所積欠之左營高中工程款23萬元，
      被告甲○○主張，與告訴人約定之48萬元工程款，是包含
      四維國小及左營高中之工程款，四維國小之工程告訴人並
      未施作，但已同意告訴人向四維國小請款，所以告訴人請
      得之工程款197,700 元應抵償前積欠告訴人之左營高中工
      程款23萬元之一部分，並於90年10月15日之答辯狀中提出
      系爭估價單為說明（見台灣高雄地方法院高雄簡易庭90年
      度雄簡字第2266號卷第28頁及第36頁以下）。查該估價單
      雖係被告甲○○於告訴人所提出之估價單上，加計「另加
      四維國小峻風直接向四維國小請款壹拾玖萬柒仟柒佰元整
      」等文字而作成，然審諸被告甲○○提出前開文書之目的
      顯在於向法院說明其主張，並說明其之所以主張之自己僅
      應再給付12,300元予告訴人之計算過程，其既然未主張前
      開文字係告訴人所為，主觀上應無偽以他人名義製作文書
      之意思，況系爭估價單上所載，告訴人直接向四維國小請
      款197,700 元之事實並非虛捏，業如前述，因係以估價單
      影本說明其訴訟上之主張，並無冒用告訴人名義之意，是
      被告甲○○所為亦與偽造文書之要件有間。又被告甲○○
      是因被訴給付貨款而在訴訟上做不實之主張，是消極的防
      禦，並非積極的提起訴訟，告訴人向四維國小直接請領之
      款項應否計入被告甲○○應支付予告訴人之左營高中工程
      款而為抵銷，則屬法院應予判斷之事項，縱被告甲○○在
      訴訟上為防禦而陳述不屬，亦難指為係詐欺得利，此部分
      亦難認被告甲○○有何行使偽造文書或詐欺得利可言。
    綜上所述，因工程款48萬元，被告甲○○已支付25萬元，已
    逾欠款之半，此部分自難認被告甲○○係詐欺；又被告甲○
    ○在估價單上加註記載前述文字，是以估價單影本說明其訴
    訟上之主張，並無冒用告訴人名義之意，是被告甲○○所為
    亦與偽造文書之要件有間；又被告甲○○是因被訴給付貨款
    而在訴訟上做不實之主張，是消極的防禦，並非積極的提起
    訴訟，縱被告甲○○在訴訟上為防禦而陳述不屬，亦難指為
    係詐欺得利，此外復查無其他確切証据証明被告甲○○有何
    詐欺或偽造文書之犯罪情事，其犯罪即屬不能証明。
四、原審以不能証明被告甲○○犯罪，依法諭知無罪，核無不合
    ，檢察官上訴指摘原判決不當，為無理由，應予駁回。
據上論結，應依刑事訴訟法第368條，判決如主文。
本案經檢察官陳新慶到庭執行職務。
中　　華　　民　　國　　94　　年　　9 　　月　　6　　日
                  刑事第六庭    審判長法  官  王憲義
                                      法  官  曾逸誠
                                      法  官  張盛喜
以上正本證明與原本無異。
檢察官如不服本判決應於收受本判決後10日內向本院提出上訴書
狀，其未敘述上訴理由者，並得於提起上訴後10日內向本院補提
理由書狀（均須按他造當事人之人數附繕本）「切勿逕送上級法
院」。
被告不得上訴。
中　　華　　民　　國　　94　　年　　9 　　月　　7 　　日
　　　　　　　　　　　　　　　　　　　書記官  林明威
